臺灣臺北地方法院民事簡易判決
110年度北簡字第12431號
原      告  陳家蓁  

訴訟代理人  陳佳函律師
            楊德一律師
被      告  李承灃  

訴訟代理人  成介之律師
            潘建儒律師
上列當事人間請求返還借名登記財產事件，本院於民國111年1月
7日言詞辯論終結，判決如下：
    主  文
被告應給付原告新臺幣參萬伍仟柒佰柒拾肆元，及自民國一百一
十年七月十日起至清償日止，按週年利率百分之五計算之利息。
原告其餘之訴駁回。
訴訟費用新臺幣壹仟肆佰柒拾元，由被告負擔其中新臺幣肆佰肆
拾壹元，餘由原告負擔。
本判決第一項得假執行。被告如以新臺幣參萬伍仟柒佰柒拾肆元
為原告預供擔保後，得免為假執行。
原告其餘假執行之聲請駁回。
    事實及理由
一、原告主張：其於民國107年2月22日以新臺幣(下同)118,452 
    元購入型號HONDA MSX125SF、車牌號碼000-0000之重型機車
    一輛 (下稱系爭機車)，因當時未成年，將系爭機車借名登
    記於被告名下，原告支付頭期款30,000元，餘額以被告名義
    辦理機車貸款支付後，以分12期、每期7,371元償還之，被
    告僅為出名登記之人，系爭機車之管理使用、償還車貸、保
    險費用、相關稅捐等均係原告行使、負擔。詎被告明知對系
    爭機車無使用權源，竟於107年10月17日至原告住所地下室
    停車場擅自騎乘系爭機車離去，原告乃起訴終止借名登記契
    約並請求被告返還系爭機車，經本院以108年度北簡字第307
    9號受理（下稱前案），於108年1月13日送達起訴狀繕本予
    被告而終止借名登記契約，且前案判決命被告應偕同原告辦
    理系爭機車之車籍名義變更為原告，並將系爭機車返還占有
    予原告確定在案。嗣後原告方知被告已於107年10月18日將
    系爭機車賣予訴外人張有城，致原告雖獲前案判決仍無法取
    回系爭機車，則被告原所負應返還系爭機車予原告之債務，
    即轉換為因給付不能所生之損害賠償債務，原告得依民法第
    226條第1項規定請求被告賠償損害。再者，被告無占有、處
    分系爭機車之法律上權源，被告擅自變賣系爭機車，受有相
    當於系爭機車價值118,452元之利益，並致原告受損害，亦
    得依民法第179條請求被告返還相當於系爭機車價值之不當
    得利。爰依民法第541條、第226條第1項、第179條前段規定
    請求被告給付118,452元，擇一為原告勝訴之判決等語。並
    聲明：被告應給付原告118,452元，及自108年1月14日至清
    償日止起按週年利率百分之5計算之利息。
二、被告則以：兩造間就系爭機車並無借名登記關係存在，除系
    爭機車於購買時登記於被告名下，由被告申辦貸款外，原告
    於對被告提出之竊盜刑事告訴案件中（案列本院109年度易
    字第638號、臺灣高等法院109年度上易字第638號，下稱系
    爭竊盜案件)，主張被告應以未給付之直銷出資額繳納機車
    貸款，可見兩造就系爭機車互負繳納貸款之義務，又被告亦
    持有系爭機車之備用鑰匙，並處理相關之保養、維修等事務
    ，被告具有相當之處理權限，非單純之出名人，足證被告就
    系爭機車應具有所有權人之身分。縱認兩造間就系爭機車有
    借名登記關係，惟被告變賣系爭機車係為清償本應由原告支
    付之剩餘貸款並維護自身信用，且是在原告終止借名登記契
    約前，並將所得價款於107年10月22日清償剩餘之機車貸款
    ，其餘則用於支出先前之維修費用及委託他人銷售之仲介費
    用，剩餘再充作支付兩造交往時被告所支出之相關費用，並
    未將出售之利益據為己有，原告請求之金額自當扣除被告所
    必要之費用，非以購買系爭機車之價額118,452元認定。又
    原告自承就系爭機車僅負擔頭期款及6期分期款共74,226元
    ，且原告於已支付之範圍內亦確實享有使用系爭機車之利益
    ，則其請求即應就已支出之財產數額而為認定，方屬合理，
    況系爭機車之實際價額亦應扣除折舊，故本件於原告實際有
    使用系爭機車而受有利益，但並未實際負擔所有分期款之情
    形下，卻逕為主張其受損失之數額即為系爭機車之全部價額
    共118,452元，反有不當得利之嫌等語置辯，並聲明：原告
    之訴駁回。
三、得心證之理由：
(一)查系爭機車為原告於107年2月22日購買，因當時原告未滿20
    歲，無法獨自辦理分期貸款，遂與被告約定由被告訂立買賣
    契約並辦理分期貸款88,452元，共分12期，每期應繳7,371
    元，由原告負責繳納購買系爭機車之頭款3萬元及上述分期
    款項，將系爭機車車籍借名登記在被告名下，而前6期貸款
    款項已由原告給付；嗣因原告之父陳璽全要求被告給付其與
    原告間另有合作直銷商品的出資2分之1（6萬4,000元），始
    願意支付系爭機車所餘6期之分期付款款項，被告認為其未
    取得直銷商品，而不願給付商品出資6萬4,000元，但系爭機
    車貸款如未繳納將危及被告信用，遂於107年10月17日至原
    告住處將系爭機車騎乘離去，於翌日將系爭機車以8萬元價
    格賣給訴外人張有城，並於同年10月22日清償6期機車貸款
    共44,226元；而原告因此對被告提出返還車輛之訴訟及竊盜
    之刑事告訴，就返還車輛部分，經前案判決確定，認兩造間
    之借名登記契約於108年1月13日終止，被告應將系爭機車返
    還占有予原告，並協同辦理車籍名義變更登記；而系爭竊盜
    案件，經本院109年度易字第638號、臺灣高等法院109年度
    上易字第2524號刑事判決，認原告無不法所有之主觀意圖而
    判決無罪確定等情，業據原告提出前案判決、臺灣高等法院
    109年度上易字第2524號刑事判決、分期付款繳款通知單、
    郵政存簿節印影本（卷第23至67頁），並經調取上開前案卷
    及系爭竊盜案件電子卷證查明無訛，堪信為真正。被告雖辯
    稱兩造間就系爭機車無借名登記關係存在云云，核與其於系
    爭竊盜案件偵查、審理中分別自陳：「該輛車確實是原告借
    名登記」（見108偵字第20603卷第74頁）、「本案機車之購
    買日期及借名登記的約定和每期的貸款金額均無誤」等語（
    見109年度易字第638號卷第40頁）不符，不足採信。
(二)按因可歸責於債務人之事由，致給付不能者，債權人得請求
    賠償損害。民法第226條第1項定有明文。查前案判決雖命被
    告應將系爭機車返還占有予原告，並協同辦理車籍名義變更
    登記，惟被告早於原告終止借名登記契約前將系爭機車出售
    第三人張有城，並已交付系爭機車及辦理車籍登記過戶（見
    偵字第20603卷第21-22、53頁），足認原告已無法持前案確
    定判決對被告強制執行，而此部分係因被告違反借名登記契
    約，未得原告同意擅自出售系爭機車所致，應認可歸責於被
    告之事由致給付不能，核諸前揭規定，原告請求被告賠償損
    害，洵屬有據。
(三)次按損害賠償，除法律另有規定或契約另有訂定外，應以填
    補債權人所受損害及所失利益為限；基於同一原因事實受有
    損害並受有利益者，其請求之賠償金額，應扣除所受之利益
    。民法第216條第1項、第216條之1分別定有明文。本件原告
    既得請求被告賠償損害，業如前述，則關於損害額之計算，
    當以系爭機車價額定之，原告主張其所受損害為當時購買系
    爭機車之價款118,452元，為被告所否認，辯稱出售所得價
    額80,000元應扣除其已償還之貸款44,226元、必要費用及折
    舊等項。經查，被告出售系爭機車時已償還剩餘貸款44,226
    元，則原告亦因此受有免除清償上開44,226元之利益，依前
    揭民法第216條之1規定，自應扣除。被告另抗辯應扣除機車
    折舊部分，查系爭機車係於107年2月22購買，被告於同年10
    月22日出售，則於計算系爭機車價額時，自應扣除此段使用
    期間之折舊額，參考行政院發布之固定資產耐用年數表及固
    定資產折舊率表，採定率遞減法計算其折舊，即系爭機車耐
    用年數為3年，每年折舊率千分之536，試算系爭機車之折舊
    金額為42,327元（計算式：118,452×0.536×8/12＝42,327，
    小數點以下四捨五入），若扣除折舊，價額為76,125元（計
    算式：118,452－42,327＝76,125），然被告以80,000元價額
    出售系爭機車，與上開折舊後之價額相當，足認出售系爭機
    車時仍有80,000元之市值，是應以80,000元計算系爭機車價
    額，是本件原告之損害額應以系爭機車出售之價額扣除上開
    被告所償還之貸款44,226元後之餘額35,774元計算之。原告
    主張應以當初購買價額118,452元計算損害額，不足採信。
    至被告另抗辯應扣除維修、仲介等必要費用，並未提出任何
    單據資料為證明，且金額若干亦不明，亦不足採認。
四、綜上所述，原告依據民法第226條第1項規定，請求被告給付
    35,774元，及自起訴狀繕本送達翌日即110年7月10日起至清
    償日止，按週年利率百分之5計算之利息之範圍內，為有理
    由，應予准許。逾此範圍之請求，則屬無據，應予駁回。至
    原告雖併主張依民法第541條、第179條前段規定為請求，然
    其已表明就所主張之上開請求權請求擇一判決，是就此部分
    請求權，即無庸再加審認，附此敘明。
五、本件事證已臻明確，兩造其餘攻擊防禦方法核與本件判決結
    果不生影響，爰不一一論述，併此敘明。
六、本件原告勝訴部分係就民事訴訟法第427條第1項訴訟適用簡
    易程序所為被告敗訴之判決，依同法第389條第1項第3款規
    定，應依職權宣告假執行，並依同法第392條第2項規定，依
    職權宣告被告如以主文第4項所示金額為原告預供擔保，得
    免為假執行。至原告之訴經駁回部分，其假執行之聲請即失
    其依據，應併予駁回。
七、訴訟費用負擔之依據：民事訴訟法第79條。本件訴訟費用額
    ，依後附計算書確定如主文所示金額。
中　　華　　民　　國　　111 　年　　1 　　月　　21　　日
                    臺灣臺北地方法院臺北簡易庭
                              法  官  蔡玉雪
以上為正本係照原本作成。
如不服本判決，應於判決送達後20日內向本庭提出上訴狀，並按
他造當事人之人數附繕本；如委任律師提起上訴者，應一併繳納
上訴審裁判費。
中　　華　　民　　國　　111 　年　　1 　　月　　21　　日
                              書記官  陳黎諭
計   算   書：
項        目 金額（新臺幣） 備      註 第一審裁判費 1,220元 其中441元由被告負擔，餘由原告負擔。 複製電子卷證   250元  合        計 1,470元